【裁判字號】    95,上訴,3293
【裁判日期】    951102
【裁判案由】    殺人未遂等
【裁判全文】
臺灣高等法院刑事判決                95年度上訴字第3293號
上  訴  人
即  被  告  丁○○
指定辯護人  本院公設辯護人  甲○○
上列被告因殺人未遂等案件，不服臺灣板橋地方法院94年度訴字
第2579號，中華民國95年6月9日第一審判決（起訴案號：臺灣板
橋地方法院檢察署94年度偵字第15653號），提起上訴，本院判
決如下：
    主  文
上訴駁回。
    事  實
一、丁○○患有憂鬱性精神官能症，平日與其父母陳清和、丙○○及其兄姐陳義奇、陳美如暨其侄女陳泳樺等人居住在臺北
    縣新莊市○○街57號3樓處，且其所居住之住處為公寓，其
    他樓層另有他人居住。於民國94年7月24日22時30分許，因
    其與其父陳清和發生口角而一時氣忿，明知其所居住之處所
    為現供人使用之住宅，竟基於放火燒燬現供人使用住宅之故
    意（當時丁○○並未達心神喪失或精神耗弱之情形），以安
    全帽盛裝其所有之機車內汽油，潑灑於前開住處客廳沙發上
    ，再以自備打火機點燃後自行離去，致其居住之3樓內家具
    及同一棟公寓乙○○所居住4樓陽台之玻璃等物品均遭燒燬
    ，惟該公寓之主要結構並未因火災喪失效用而未遂。其母丙○○乃於94年7月25日17時許向臺北縣政府新莊分局丹鳳派
    出所（下簡稱丹鳳派出所）報案，表示火災可能係丁○○所
    為；嗣於94年7月26日16時35分，丁○○向丙○○承認其上
    開放火事宜，由丙○○陪同丁○○前往上開派出向員警自白
    上情。
二、案經臺北縣政府警察局新莊分局報請臺灣板橋地方法院檢察
    署檢察官偵查起訴。
    理  由
一、訊據上訴人即被告丁○○就上揭事實固坦承不諱，然被告及
    指定辯護人均辯稱，被告向丹鳳派出所警員自白上揭事實時
    ，警方尚不知被告犯案，被告符合自首規定，原審未依自首
    規定減輕其刑，尚有未洽云云。
二、經查：
  (1)被告及原審指定辯護人於原審94年11月28日行準備程序時，
    對證人丙○○、陳美如、乙○○等人於警詢陳述之證據能力
    ，業已表明無意見（見原審卷第17頁），而被告及指定辯護
    人於本院95年9月19日行準備程序時，對本院詢之有關證人
    丙○○、陳美如、乙○○等人於警詢陳述之證據能力有無意
    見一節，被告及指定辯護人亦稱無意見等語（見本院95年9
    月19日準備程序筆錄），足見被告對證人丙○○、陳美如、
    乙○○等人於警詢陳述之證據能力不爭執，而觀諸卷內證人
    丙○○、陳美如、乙○○等人於警詢時之陳述，固均屬傳聞
    證據，惟本院審酌上開證據資料製作時之情況，尚查無違法
    不當及證明力明顯過低之瑕疵，且認為以之作為證據應屬適
    當，且被告亦未於本院言詞辯論終結前聲明異議，爰依刑事
    訴訟法第159條之5第1項、第2項規定，認卷內證人丙○○、
    陳美如、乙○○等人於警詢時之陳述有證據能力，合先敘明
    。
  (2)被告就上揭放火事實坦承不諱，核與證人丙○○、陳美如、
    乙○○於接受警方詢問，及證人丙○○接受檢察官訊問，暨
    證人丙○○於本院所證述，於94年7月24日22時30分許上開
    公寓發生火災，上開公寓僅3樓內家具及4樓陽台之玻璃等物
    品遭燒燬，及被告與與其父陳清和等人共同居住於發生火災
    公寓3樓，暨上開公寓4樓由乙○○居住之情節相符（見偵查
    卷自第10頁至第18頁、29頁、30頁，本院95年10月19日審理
    程序筆錄），並有火災現場照片7幀附卷可稽（見偵查卷自
    第20頁至第23頁），據此足見被告之自白與事實相符，堪以
    採信。
  (3)被告固於放火前之91年8月12日起，即因精神上之疾病至行
    政院衛生署台北醫院就診，經該院診斷為患有憂鬱性精神官
    能症，此有有行政院衛生署台北醫院出具之診斷證明書1紙
    （見偵查卷第31頁）及被告於該院就診之病歷表影本1冊（
    外放）可參，但經原審委請台北市立聯合醫院鑑定被告於94
    年7月24日22時30分許，實施上開放火行為時之精神狀態為
    何結果，該院認被告固經行政院衛生署台北醫院診斷為患有
    憂鬱性精神官能症，但被告此症狀可能為被告長期不當飲酒
    行為之次發現象，然其對於現實之感知並無障礙，被告縱火
    之「因由」（一時氣忿）係常人可解，「執行過程」亦有條
    理，且縱火後遂即迴避，因此，被告之縱火行為雖可能在一
    定程度上與先前飲酒（以致一己行為控制力下降）有關，然
    就其行為自「因由」、「執行過程」至「因應」（迴避）之
    整體過程觀之，並無理由認為其當時係處於「精神障礙」狀
    態下，亦即被告犯行時之精神狀態未達精神耗弱或心神喪失
    之情形，此有台北市立聯合醫院95年3月24日北市醫松字第
    09531421900號函所附精神鑑定報告書附卷可查（見原審卷
    自第31頁至第34頁），再參酌證人丙○○及陳美如均稱，案
    發當天被告與家人曾發生口角（見偵查卷第11、16頁），且
    被告亦稱「當天與我父親吵架…，我才精神狀況控制不住而
    在我家裏縱火」（見偵查卷第6頁）等情以觀，足徵被告係
    因與其父親吵架後，一時氣忿始為上開縱火行為無誤，再依
    被告縱火當時之因由，及嗣後知道迴避之情節觀之，益徵被
    告當時應未陷於心神喪失或精神耗弱之情形無訛，亦即被告
    並無阻卻責任或得減輕責任之情形存在，特此說明。
  (4)被告及指定辯護人雖辯稱，被告向丹鳳派出所警員自白上揭
    事實時，警方尚不知被告犯案，被告符合自首規定云云，惟
    查，如前述本件案發時間為94年7月24日22時30分許，而被
    告第一次至丹鳳派出所接受警員詢問之時間為94年7月25日3
    時25分許，當負有協助檢察官偵查犯罪職權之警員賴宏仁，
    詢之「你是否因與家人吵架而縱火燒你的家？」問題時，被
    告當時仍否認犯罪並未自白上開犯行（見偵查卷第8、9頁）
    ，嗣至94年7月26日16時35分許告第二次至丹鳳派出所接受
    警員賴宏仁詢問時始自白上開犯行（見偵查卷第5、6、7 頁
    ），而被告之母親即證人丙○○於94年7月25日1時23分許第
    一次至丹鳳派出所接受警員賴宏仁詢問時，固雖稱失火原因
    不明，但已陳明被告案發當晚與家人發生爭吵（見偵查卷第
    10、11頁），但證人丙○○於94年7月25日17時0分許第二次
    至丹鳳派出所接受警員賴宏仁詢問時，則已稱「失火原因我
    不知道，但是我剛才（94年7月25日15時左右）我兒子丁○○對我及家裡的人說：老天爺會保佑再燒一次，所以我懷疑
    是丁○○放火燒房子的，我才趕快來向警方說明。」等語（
    見偵查卷第12、13、14頁），且證人丙○○於本院亦稱「（
    7月25日下午的筆錄，你已經有提到你兒子對你家裡的人，
    對你說老天爺會保佑再燒一次，那時候你就懷疑是陳明弘放
    的火？）是的」、「（那時候他有承認是他放火？）沒有，
    那時候他還沒有承認。」、「（被告還沒有承認，你當時去
    做筆錄的目的為何？）因為被告在家裡鬧，所以我就去警察
    局說，我其實就是要告訴警察火是我兒子放的，只是沒有證
    據。」等語（見本院95年10月19日審判程序筆錄），核與本
    院向臺北縣政府警察局新莊分局查詢，警方何時知悉或懷疑
    被告涉嫌本件放火犯行結果，該局略以「當時發生火警時被
    告丁○○離開火災現場不知去向，被告丁○○事後回家其母
    親丙○○便詢問丁○○，火是否為你放的，被告丁○○否認
    ，事隔2天後其母親再次詢問被告丁○○時，被告丁○○才
    承認火是他放的，被告丁○○之母親才打電話通知警員賴宏
    仁，將被告丁○○依法帶回丹鳳派出所製作筆錄函送偵辦。
    」等語函復本院之情節大致相符，此有該局95年9月26日北
    縣警新刑字第0950035959號函附卷可稽。準此可知，警員賴
    宏仁於94年7月25日1時23分許詢問證人丙○○時，由證人丙○○處得知被告案發當晚與家人發生爭吵等情後，對被告可
    能為縱火者已有初步懷疑，此從警員賴宏仁於94年7月25 日
    3時25分許詢問被告有關「你是否因與家人吵架而縱火燒你
    的家？」此問題可知，而嗣至94年7月25日17時0分許第二次
    詢問證人丙○○時，再由證人丙○○處得知，被告案發後曾
    對證人丙○○說「老天爺會保佑再燒一次，」等信息後，足
    見丹鳳派出所警員賴宏仁於94年7月25日17時0分許詢問證人
    丙○○後時，應已進一步懷疑被告為本件放火罪行之犯罪嫌
    疑人無誤，從而，被告在94年7月26日16時35分許，由其母
    丙○○陪前往前開派出向警員賴宏仁投案自白犯罪時，顯已
    在警員賴宏仁有所懷疑之後，被告於94年7月26日16時35 分
    許之自白，自與自首之要件不合，自不能論以自首，被告及
    指定辯護人此部分辯解，尚不足採。
三、綜上，本件事證明確，被告上開犯行，足堪認定，應予論罪
    科刑。
四、按刑法第173條第1項放火罪所稱之燒燬，係指燃燒毀損之意
    ，亦即標的物已因燃燒結果喪失其效用而言（最高法院87年
    度臺上字第1719號判決參照）。查被告放火後，僅上開公寓
    之3樓內家具及4樓陽台之玻璃等物品遭燒燬，惟該公寓之主
    要構成部分樑、柱、屋頂及支撐壁等並未因燃燒而坍塌、傾
    圮，此有前開火災現場照片7幀附卷可稽，顯然上開公寓之
    主結構，尚未因燃燒結果而致喪失效用，亦即尚未達「燒燬
    」之程度，是被告放火燒燬住宅之行為，係屬普通未遂。是
    核被告所為，係犯刑法第173條第3項、第1項之放火燒燬現
    供人使用之住宅未遂罪。又「刑法上之放火罪，其直接被害
    法益為一般社會之公共安全，雖私人之財產法益亦同時受其
    侵害，但本罪係列入公共危險章內，自以社會公安之法益為
    重，此觀於燒燬自己所有物致生公共危險時並應論罪之點，
    亦可得肯定之見解，故以一個放火行為燒燬多家房屋，仍祇
    成立一罪，不得以所焚家數，定其罪數。」、「刑法第173
    條第1項放火燒燬現供人使用之住宅罪，其直接被害法益，
    為一般社會之公共安全，雖同時侵害私人之財產法益，但仍
    以保護社會公安法益為重，況放火行為原含有毀損性質，而
    放火燒燬現供人使用之住宅罪，自係指供人居住房屋之整體
    而言，應包括墻垣及該住宅內所有設備、傢俱、日常生活上
    之一切用品。故一個放火行為，若同時燒燬住宅與該住宅內
    所有其他物品，無論該其他物品為他人或自己所有，與同時
    燒燬數犯罪客體者之情形不同，均不另成立刑法第175條第1
    項或第2項放火燒燬住宅以外他人或自己所有物罪。」，業
    經最高法院分別著有21年上字第391號及79年度臺上字第147
    1號判例要旨可資參照，是本件被告以一放火行為，致其家
    人共同居住之3樓住宅及乙○○居住之4樓住宅燒燬未遂，暨
    使3樓住宅內之家具及4樓陽台之玻璃等物品均遭燒燬，仍僅
    論以一放火燒燬現供人使用住宅未遂罪。而被告犯罪後，普
    通未遂犯得減輕其刑規定，已於95年1月7日修正由刑法第26
    條前段變更為第25條第2項，並於95年7月1日施行，此修正
    雖非犯罪構成要件之變更，但顯已影響行為人刑罰之法律效
    果，自屬法律有變更，依新法第2條第1項規定，比較新、舊
    法結果（含法律適用應整體適用不得割裂適用之法理）結果
    ，修正後之刑法規定未較修正前規定有利於被告，是本件被
    告之上開犯行，應依修正前之刑法第26條前段規定，減輕其
    刑。
五、原審以被告所犯事證明確，援引刑事訴訟法第299條第1項前
    段，修正前刑法第173條第3項、第1項、第26條前段規定，
    並說明被告不符合自首規定及如後述被告不成立殺人未遂罪
    之理由，再審酌被告之素行尚佳，且其患有憂鬱性精神官能
    症，雖然案發當時尚未陷於心神喪失或精神耗弱之情形，惟
    其精神狀況仍較常人為不穩定，責任能力較低，又其犯罪之
    動機、目的係與家人吵架後心情不佳、放火洩憤，手段雖無
    可取，然其所引發之火災為家人即時發現，尚未廣泛延燒，
    犯罪所生實害尚非至鉅，及其犯罪後主動投案，自白犯行，
    態度良好等一切情狀，從輕量處有期徒刑3年6月，認事用法
    並無不當，量刑亦尚妥適。被告上訴意旨略以，原審未依自
    首規定減輕其刑，有所不當，請求改判等語，為無理由，應
    予駁回。如前述被告行為後，刑法第26條規定，業於94年1
    月7日修正公布刪除，並於95年7月1日施行，而行為後法律
    有變更者，依修正前刑法第2條第1項之規定，以適用裁判時
    法為原則，如行為時法有利於行為人，則例外適用行為時法
    ；依修正後刑法第2條第1項規定，以適用行為時法為原則，
    惟如裁判時法有利於行為人，則例外的適用裁判時法。以往
    實務見解，認原判決未及比較適用新舊法時，上訴後，雖比
    較結果以舊法有利於行為人，而原判決別無其他撤銷事由，
    仍應由本院以此為由撤銷改判。惟修正後之規定係以適用行
    為時法為原則，因此原判決雖未及比較適用，然上訴本院後
    ，經比較新舊法，行為後之法律並非較有利於行為人，仍應
    適用行為時法，則原判決適用行為時法即無不當，自不構成
    撤銷之事由，特此敘明。
六、公訴意旨另略以：被告明知家人均在前揭住宅內休息，竟仍
    於客廳沙發放火欲燒燬前揭住宅，顯然具有殺人之不確定故
    意，因認被告前揭所為應另成立刑法第271條第2項、第1項
    之殺人未遂罪云云。訊據被告否認有何殺人未遂，經查：
    按犯罪事實應依證據認定之，無證據不得認定其犯罪事實，
    刑事訴訟法第154條第2項定有明文。又刑事訴訟上證明之資
    料，無論為直接或間接證據，均須達於通常一般之人均不致
    有所懷疑，而得確信其為真實之程度，始得據為有罪之認定
    ，若其關於被告是否犯罪之證明未能達此程度，而有合理懷
    疑之存在，致使無從形成有罪之確信，根據「罪證有疑，利
    於被告」之證據法則，即不得遽為不利被告之認定，亦有最
    高法院76年度臺上字第4986號判例可稽。其以情況證據（即
    間接證據）斷罪時，尤須基於該證據在直接關係上所可證明
    之他項情況事實，本乎推理作用足以確證被告有罪，方為合
    法，不得徒憑主觀上之推想，將一般經驗有利被告之其他合
    理情況逕予排除，此觀諸最高法院32上字第67號判例意旨亦
    彰彰甚明。本件被告被告為一患有憂鬱性精神官能症之人
    ，其行為、思考本較常人缺乏理性，其與父親陳清和吵架後
    ，因一時氣忿而為本件放火行為，是否可遽認其有殺人之不
    確定故意，並非無疑。況且，本件被告因前開精神疾病，於
    交友、求職上均有相當困難，捨其家人之外，別無精神及物
    質上之支持，是被告殺害其家人對其本人有百害而無一利，
    無疑係自取滅亡，是本件被告辯稱，伊沒有殺害家人的意思
    ，伊在社會上根本無法生存，如果殺了家人我如何過日子，
    我都是人家養我等語（見原審卷第48頁），尚非全然無憑。
    是審究檢察官提出之所有證據，並無證據足資證明被告確
    有殺人之犯意，本院自不能就被告有利之合理推斷逕予排除
    ，此外，本院復查無其他積極證據足資認定被告有公訴人所
    指殺人未遂犯行，因不能證明被告犯罪，揆諸首揭說明，自
    難遽論被告涉有殺人未遂之罪責。惟上開不能證明被告殺人
    未遂犯罪部分，檢察官認與被告上揭已起訴判決有罪部分，
    有想像競合犯之裁判上一罪關係，爰不另為無罪之諭知。
據上論斷，應依刑事訴訟法第368條，判決如主文。
本案經檢察官吳國南到庭執行職務。
中    華    民    國    95    年    11    月    2     日
                  刑事第十六庭審判長法  官  葉騰瑞
                                    法  官  莊明彰
                                    法  官  黃俊明
以上正本證明與原本無異。
如不服本判決，應於收受送達後十日內向本院提出上訴書狀，其
未敘述上訴之理由者並得於提起上訴後十日內向本院補提理由書
（均須按他造當事人之人數附繕本）。
                                    書記官  廖婷璇
中    華    民    國    95    年    11    月    2     日
附錄：本案論罪科刑法條全文
刑法第173條
放火燒燬現供人使用之住宅或現有人所在之建築物、礦坑、火車
、電車或其他供水、陸、空公眾運輸之舟、車、航空機者，處無
期徒刑或7年以上有期徒刑。
失火燒燬前項之物者，處1年以下有期徒刑、拘役或5百元以下罰
金。
第1項之未遂犯罰之。
預備犯第1項之罪者，處1年以下有期徒刑、拘役或3百元以下罰
金。


司法院資訊處製作；財團法人民間司法改革基金會備份。
